最　高　行　政　法　院　判　決
                                     100年度判字第1766號
上  訴  人　官文雄
訴訟代理人　吳宏輝　律師
          　王百治　律師
被 上訴 人　財政部臺灣省南區國稅局
代　表　人　許春安
上列當事人間遺產稅事件，上訴人對於中華民國98年8月31日高
雄高等行政法院98年度訴字第254號判決，提起上訴，本院判決
如下：
　　主  文
上訴駁回。
上訴審訴訟費用由上訴人負擔。
　　理  由
一、被上訴人之代表人原為邱政茂，於民國99年6月30日改由許
    春安擔任，茲據新任代表人具狀承受訴訟，核無不合，應予
    准許。
二、本件被繼承人官水長於89年5月2日死亡，上訴人未依規定辦
    理遺產稅申報，案經被上訴人依查得資料核定遺產總額新臺
    幣162,010,630元，遺產淨額153,610,630元，應納稅額62,1
    51,627元，並按應納稅額62,151,627元處以1倍之罰鍰計62,
    151,600元（計至百元止）。上訴人不服，申請復查，遺產
    稅部分經被上訴人改依更正程序處理，變更核定應納稅額為
    61,072,245元，上訴人並未不服，於91年7月30日確定。另
    罰鍰部分經被上訴人復查決定准予追減1,079,400元，變更
    核定罰鍰為61,072,200元，上訴人僅就罰鍰部分循序提起行
    政救濟，經高雄高等行政法院以91年度訴字第1024號判決及
    本院以94年度判字第826號判決駁回確定。嗣上訴人復於97
    年5月20日及同年7月16日向被上訴人提出申請，主張其被繼
    承人官水長生前提供土地設定抵押為皇嘉有限公司（下稱皇
    嘉公司）向臺南區中小企業銀行（現更名為京城商業銀行，
    下稱京城銀行）嘉義分行貸款之擔保所生之保證債務，因債
    務人清償不能，致使遺產土地確實償付債務為由，主張原核
    定遺產總額應扣除被繼承人官水長死亡前未償債務，並應退
    還其溢繳之遺產稅。經被上訴人97年10月21日南區國稅審二
    字第0970056845號函復上訴人，否准其申請。上訴人不服，
    提起訴願，經遭決定駁回，復向原審法院提起行政訴訟，亦
    遭該院以98年度訴字第254號判決駁回，遂提起本件上訴。
三、上訴人起訴主張：(一)本件被繼承人官水長生前於79年11月17
    日為皇嘉公司之連帶保證人及物上保證人，迄至官水長死亡
    時仍未清償，致遭銀行聲請臺灣嘉義地方法院（下稱嘉義地
    院）91年度執字第8699號執行案件執行結果，尚有242,560,
    000元之本息尚未清償，且有確實證明，應自遺產總額中扣
    除，可確定被繼承人已無遺產淨值。本件既無遺產淨值，依
    遺產及贈與稅法第13條之規定，應免徵遺產稅，然因被上訴
    人稅基認定錯誤致對上訴人課徵之遺產稅，上訴人檢具證明
    申請退還，於法有據。(二)原處分認上訴人於97年3月20日申
    請退稅，已逾稅捐稽徵法第28條所定之5年期限。惟按稅捐
    稽徵法第28條規定，申請退還溢繳稅款之5年期限之起算日
    ，係實際繳款之日而非繳納期限終日。本件遺產稅繳款日係
    93年4月15日，申請退稅日為97年3月20日，尚在5年期限。
    (三)另被上訴人於91年6月間核定本件遺產稅繳納期限時，債
    權銀行尚未聲請強制執行，擔保物尚未遭查封拍賣，尚不知
    將來查封拍賣之結果，是否於清償負債後尚有剩餘或尚有若
    干剩餘而得為繼承資產，自無從據為不服之主張，因此上訴
    人未於核定當時表示不服，應無可歸責於上訴人。(四)縱認因
    上訴人未為不服之表示，致核定稅額及繳納期限之處分確定
    ，然因上訴人本無繳納遺產稅之義務而繳納，等於非債清償
    ，被上訴人構成不當得利，亦應退還稅款，始為公允。(五)稅
    捐稽徵法第28條乃申請退稅之規定，行政程序法第128條，
    乃不服行政處分之救濟程序規定，兩者規範之對象不同，稅
    捐稽徵法第28條無適用行政程序法第128條之餘地。(六)本件
    系爭保證債務，於被繼承人死亡時已現實發生，依遺產及贈
    與稅法第17條第1項第9款規定，本應自遺產總額中扣除免徵
    遺產稅，因上訴人未列入申報，導致系爭保證債務未自遺產
    總額中扣除，自係適用法律錯誤及計算錯誤。(七)依「覈實課
    稅」之精神，自應區分遺產債權係實權或虛權而為不同之處
    置，始符遺產及贈與稅法之精神。又被上訴人主張將保證債
    務列入未償債務，如發生主債務人及連帶保證人均死亡之情
    形，稅捐機關在核定遺產稅時，對同筆金錢債務，將分別對
    於主債務人及連帶保證人之遺產總額中認列該筆未償債務，
    違反實質課稅及公平原則云云。被上訴人此論點僅可能發生
    於保證人與主債務人均為自然人之情形，若2人中有1人非自
    然人，即無此論點發生之可能。(八)皇嘉公司自87年起即無力
    清償，致被債權銀行聲請嘉義地院87年度執字第3236號案強
    制執行，因皇嘉公司無財產足供清償而由法院發給債權憑證
    後結案，可證皇嘉公司已無財產可供求償。且皇嘉公司已被
    命令解散，則縱對皇嘉公司有求償權，系爭保證債務之求償
    權亦係虛權債權而應自遺產總額中扣除。(九)本件保證債務於
    繼承開始時業已現實發生，並非僅「或有債務」。遺產及贈
    與稅法第17條第1項第9款規定並未排除被繼承人死亡前未償
    之保證債務，倘未予區分，不論被繼承人死亡前未償之保證
    債務最後是否由遺產清償以致遺產總額減少甚或已無遺產淨
    值，均不得適用本條規定，不但保證債務已現實發生致已無
    遺產淨值者須繳交遺產稅，而違反核實課稅之原則，且等於
    無法律規定而剝奪保證人為清償後適用本條款規定請求退稅
    之權利，於法自有未合，更屬違憲。(十)被繼承人官水長最後
    負債金額，依債權人京城銀行所提本金及利息合計總數已逾
    10億元，被繼承人官水長對主債務人皇嘉公司之求償權亦係
    虛權，上訴人並無實際所得，實不應繳納遺產稅。系爭不動
    產拍賣後雖由上訴人之媳葉秀珍取得，但實際上仍為負債，
    並無被上訴人抗辯「家族實際取得被繼承人官水長等同財產
    ，卻藉由認列保證債務而實質規避遺產稅」情事。求為判決
    撤銷訴願決定及原處分。被上訴人應依上訴人97年3月20日
    申請書作准退還遺產稅之處分。被上訴人應退還上訴人59,7
    64,468元及自93年4月16日（溢收翌日）起至實際退還之日
    止，按年利率5%計算之利息。
四、被上訴人則以：(一)在租稅法上對主債務人及連帶保證人間之
    債權債務關係之解釋及評價，亦須依據保證之性質為之，是
    遺產及贈與稅法第17條第1項第9款所規定應自遺產總額中扣
    除之「被繼承人死亡前未償債務」，應限縮解釋不包括保證
    債務在內。上訴人亦自承皇嘉公司係一「家族公司」，系爭
    遺產遭法院拍賣後雖用以清償上訴人所稱「家族公司」債務
    ，惟上開土地亦續由被繼承人孫媳葉秀珍於96年2月14日買
    回，故若准予將系爭設定抵押所生之保證債務，視同遺產及
    贈與稅法第17條第1項第9款規定，應自遺產總額中扣除之被
    繼承人死亡前未償債務，則該家族實際取得被繼承人官水長
    等同財產，卻藉由認列保證債務而實質規避遺產稅，有違實
    質課稅及租稅公平原則。(二)本件系爭未償債務可否扣除，上
    訴人於核定稅捐後未據不服提起復查，已於91年7月30日而
    告確定，再查債權銀行早於94年12月19日拍賣系爭遺產土地
    求償，上訴人卻遲至97年3月20日始提出扣除債務之申請，
    均已逾稅捐稽徵法第35條及行政程序法第128條救濟期間之
    規定，又按稅捐稽徵法第21條及第28條規定，必須在「核課
    期間」內，徵納雙方始得為爭執，上訴人增列扣除未償債務
    已逾核課期間（自繼承日89年5月2日起7年），被上訴人洵
    無從審核債務及相生債權之核課，況遺產稅係採申報制，上
    訴人自始即未依規定辦理本件遺產稅之申報，致被上訴人無
    從就該事實予以查核認定，是被上訴人依查得資料及事實，
    據以核課，自難謂係稅捐稽徵法第28條規定「適用法令錯誤
    」或「計算錯誤」情形。(三)被繼承人生前保證行為，本不應
    因死後代為履行債務清償，而減損其本身遺產價值。皇嘉公
    司截至被繼承人死亡89年度資產負債表，所載土地金額369,
    617,125元、房屋及建築攤提折舊後淨額30,320,583元。而
    該公司積欠京城銀行貸款257,440,000元，尚非清償不能，
    其連帶保證債務不生代償之必要，是僅為或有債務等語，資
    為抗辯，並求為判決駁回上訴人在原審之訴。
五、原判決以：(一)本件遺產稅之納稅義務人並未於期限內申報遺
    產稅，被上訴人逕行核定遺產稅及罰鍰後，上訴人於91年1
    月25日提出申請書，被上訴人乃以遺產稅更正或註銷通知單
    ，更正核定債權人之債權僅300,000元，此有卷附之遺產稅
    更正或註銷通知單可憑。足認上訴人並未申報被繼承人官水
    長遺有系爭保證債務，顯無「自行適用法令錯誤或計算錯誤
    」致溢繳稅款之情形；又被上訴人於作成遺產稅更正核定時
    ，無從就該項事實予以查核認定、適用法律，進而計算遺產
    稅，則被上訴人依更正核定時之事實，核定應納稅額或應補
    徵稅額，亦無適用法令錯誤或計算錯誤之情事，本件即不符
    首揭稅捐稽徵法第28條申請退稅之要件。(二)故稅捐稽徵法第
    28條之請求退還範圍，解釋上應限於稅捐稽徵機關未明示其
    認定及所適用法令見解之事項（爭點），如稅捐稽徵機關已
    明示其認定及所適用法令見解，納稅義務人已可得知核定稅
    捐之處分是否適用法令錯誤或計算錯誤，自應於法定救濟期
    間提起救濟，不得任令救濟期間經過後，再請求退還，否則
    行政救濟期間規定將形同具文，當非稅捐稽徵法第28條規定
    之立法本旨。查本件上訴人僅就罰鍰部分循序提起行政救濟
    ，經原審91年度訴字第1024號判決及本院94年度判字第826
    號判決駁回確定，而關於遺產稅本稅部分，上訴人未表示不
    服而於繳納期間屆滿經過30日即告確定，足認被上訴人就被
    繼承人遺產總額中之未償債務業已核定確定，上訴人即不得
    再就系爭未償債務主張依稅捐稽徵法第28條予以增列並請求
    退稅，故被上訴人否准其退稅之申請，即無不合。(三)連帶保
    證人就其連帶保證之債務，固與主債務人對債權人各負全部
    之給付責任，非謂被繼承人生前擔任連帶保證人之或有債務
    ，皆屬確定之未償債務，而得由遺產總額中扣除。況連帶保
    證債務因主債務之不履行而發生後，連帶保證人也會依其與
    主債務人間之原因關係取得等額之債權。準此，連帶保證人
    縱使為主債務人清償債務，致減少其本身現有之財產，惟其
    於清償之限度內，同時承受債權人對於主債務人之債權，故
    其財產僅為形式上變更（現金變為債權），實質上並無減少
    。準此，被繼承人生前為他人借款之連帶保證人並提供不動
    產設定抵押權，於債權人獲清償之限度內，依民法第749條
    之規定，連帶保證人對主債務人即同時取得同額之代位求償
    權，該同額債權仍應併計被繼承人之遺產，一增一減之結果
    ，對遺產總額之核定並無影響，故原核課遺產稅處分未自被
    繼承人官水長遺產總額中扣除系爭借款，適用法令並無錯誤
    ，核其亦無計算錯誤情事。(四)依皇嘉公司89年度資產負債表
    ，所載土地金額369,617,125元、房屋及建築攤提折舊後淨
    額30,320,583元。而該公司積欠京城銀行貸款為257,440,00
    0元，主債務人尚非清償不能，其連帶保證債務不生代償之
    必要，足認被繼承人死亡時，系爭保證債務確僅為或有債務
    ，被上訴人遺產稅核定未將之列為未償債務，尚無不合。則
    本件被上訴人否准上訴人退稅之申請，於法自屬無違。因將
    原決定及原處分均予維持，駁回上訴人之訴。
六、上訴人上訴意旨略以：(一)系爭債務均於被繼承人死亡前已到
    期，債權人於被繼承人生前即取得執行名義，並對被繼承人
    所有之土地聲請法院拍賣抵押物之強制執行，足證被繼承人
    死亡時系爭債務業已發生，該筆債務自屬被繼承人死亡前未
    償之債務。原判決未考量被繼承人為系爭債務之連帶保證人
    並同時為物上保證人，遽以官水長僅為連帶保證人，並非主
    債務人，系爭連帶債務僅有擔保性質，屬或有債務，不得將
    之列為官水長死亡前之未償債務扣除，亦嫌速斷。(二)被上訴
    人於91年6月間核定本件遺產稅繳納期限時，雖被繼承人生
    前已負債且未清償，但債權銀行尚未聲請強制執行，擔保物
    尚未查封拍賣，尚不知將來查封拍賣之結果，自無從據為不
    服之主張，亦無法預見，因此上訴人未於核定當時表示不服
    ，應無可歸責於上訴人。上訴人既無繳納之義務，已繳納之
    遺產稅金自應退還，否則即構成不當得利，原審未加以斟酌
    即為判決，其判決顯有違誤之處。(三)依皇嘉公司89年度資產
    負債表所示，皇嘉公司當時之銀行借款為467,538,985元，
    負債總額為520,740,419元，再依87年度執字第3236號債權
    憑證記載積欠銀行之貸款為467,538,985元，並非如原判決
    所認定之「積欠京城銀行貸款為257,440,000元」，原判決
    顯有認定事實不憑證據之違法。且主債務人確已達清償不能
    之程度，原審認「主債務人尚非清償不能，其連帶保證債務
    不生代償之必要」，核與卷存證據資料不符，難謂無認定事
    實不憑證據之違法。(四)84年間皇嘉公司因未償還京城銀行之
    借款債務，業經京城銀行向連帶保證人即被繼承人追償，並
    已為強制執行，有支付命令及執行命令可按，斯時被繼承人
    官水長對系爭連帶債務應付清償責任已屬明確，是該筆債務
    自屬被繼承人官水長死亡前未償之債務，而具有確實之證明
    ，符合遺產及贈與稅法第17條第1項第9款規定，而得由遺產
    總額中扣除。原判決誤將「94年間債權人承受拍賣物之時點
    」作為判斷是否「繼承開始時未償債務」之要件，與遺產及
    贈與稅法第17條第1項第9款規定及本院89年度判字第2746號
    、90年度判字第1710號、92年度判字第1877號、93年度判字
    第828號、97年度判字第850號判決意旨不符，顯屬判決違背
    法令。(五)依本院95年度判字第658號判決、91年度裁字第715
    號裁定、93年度判字第783號判決均認「基於平等原則，亦
    應認為納稅義務人在溢繳稅款5年內，仍可請求撤銷變更原
    處分並退還溢繳稅款，以符公平原則」。是以此種無實質確
    定力之案件，為維繫「行政合法性」，於繳納之日起5年內
    自仍應准許可依據稅捐稽徵法第28條規定請求退稅，此方為
    稅捐稽徵法第28條規定之立法本旨。是以，原判決適用法令
    自有違反平等原則、稅捐稽徵法第28條及上述判決意旨之違
    法不當。(六)98年1月23日修正之稅捐稽徵法第28條，並未採
    納所謂稅捐稽徵法第28條之請求退還範圍，應限於稅捐稽徵
    機關未明示其認定及所適用法令見解之事項。且其增訂第2
    項條文，無異主張該條之適用並不限於稅捐稽徵機關有無明
    示其認定及所適用法令見解之事項。(七)原審見解為：被繼承
    人死亡前，主債務人未依約履行，債權人已向連帶保證人追
    索並請求執行，連帶保證債務即成為被繼承人之未償債務。
    本件完全符合此一情形，原審罔顧其本身認定之事實，原判
    決顯與卷存證據資料不符，且有行政訴訟法第243條第2項第
    6款判決理由矛盾之違法，並有判決不適用法規（遺產及贈
    與稅法第17條第1項第9款）或適用不當之違法。(八)依民法規
    定意旨，保證人若以贈與之意思而為之者，則無求償權可言
    ，是以，並非不論保證所由生之原因關係如何，保證人對主
    債務人均有求償權。上訴人於原審一再主張本件被繼承人官
    水長係以贈與之意思而為主債務人皇嘉公司借款之連帶保證
    人及物上保證人，保證人對主債務人自無求償權。原判決對
    於上訴人之上開主張及所提出之證據，究有何不採？原審依
    何證據認定本件保證人與主債務人間之法律關係為何？何以
    本件之連帶保證人對主債務人必能取得同額之代位求償權？
    並未於判決理由加以說明，自有理由不備之違法。再者，被
    繼承人官水長死亡時，尚未為任何清償行為，何來民法第74
    9條規定之代位求償權？被上訴人於核課遺產稅處分時，豈
    能將此不存在之債權併計被繼承人之遺產中？基此，焉能謂
    原處分適用法令並無錯誤，亦無計算錯誤？又，依我國所採
    當然繼承主義之法理，如係於繼承後始為清償行為，則取得
    同額之債權亦非屬繼承當時即已存在之應繼承債權，自不能
    將繼承後清償所取得之代位求償權併入遺產總額。(九)本件被
    繼承人之土地4筆拍定價格，即所能取得之同額代償權，為
    142,748,000元，並非1,118,258,673元，自不能將1,118,25
    8,673元全部認列為已獲清償而取得求償權，故縱以此計算
    ，其結果仍是負債大於遺產，而應免徵遺產稅。(十)依「覈實
    課稅」之精神，自應區分遺產債權係實權或虛權而為不同處
    置，皇嘉公司自84年起即無力清償，且已被命令解散，縱對
    皇嘉公司有求償權，系爭保證債務之求償權亦係虛權債權而
    應自遺產總額中扣除。(十一)稅捐稽徵機關已收的稅款，無論由
    於事前或事後的原因，欠缺適法性者，理當於發見後，立即
    退還溢收稅款，始符課稅法定主義。且納稅義務人申報的協
    力，並不能免除稅捐稽徵機關職權調查的義務，縱令可歸責
    於納稅義務人未善盡協力義務，以致稅捐稽徵機關適用法令
    錯誤者，仍無法因此取代稅法規定，成為受領稅捐給付的法
    律上原因，補正原欠缺法律上原因的瑕疵；被上訴人於課徵
    遺產稅時，需調閱被繼承人官水長所有土地之登記簿謄本，
    理應明知土地設定抵押登記，而負有債務乙事，竟視而不見
    ，此有可歸責於被上訴人之錯誤，不符依行政程序法第9條
    及第36條之規定及實質課稅原則之意旨。為此請求廢棄原判
    決發回原審法院更審。
七、本院查：
  (一)按稅捐稽徵法第28條於98年1月21日修正前規定：「納稅義
    務人對於因適用法令錯誤或計算錯誤溢繳之稅款，得自繳納
    之日起5年內提出具體證明，申請退還；逾期未申請者，不
    得再行申請。」嗣於98年1月21日修正為「（第1項）納稅義
    務人自行適用法令錯誤或計算錯誤溢繳之稅款，得自繳納之
    日起5年內提出具體證明，申請退還；屆期未申請者，不得
    再行申請。（第2項）納稅義務人因稅捐稽徵機關適用法令
    錯誤、計算錯誤或其他可歸責於政府機關之錯誤，致溢繳稅
    款者，稅捐稽徵機關應自知有錯誤原因之日起2年內查明退
    還，其退還之稅款不以5年內溢繳者為限。（第3項）前2項
    溢繳之稅款，納稅義務人以現金繳納者，應自其繳納該項稅
    款之日起，至填發收入退還書或國庫支票之日止，按溢繳之
    稅額，依繳納稅款之日郵政儲金1年期定期儲金固定利率，
    按日加計利息，一併退還。（第4項）本條修正施行前，因
    第2項事由致溢繳稅款者，適用修正後之規定。（第5項）前
    項情形，稅捐稽徵機關於本條修正施行前已知有錯誤之原因
    者，2年之退還期間，自本條修正施行之日起算。」惟無論
    舊法或新法之規定，納稅人申請退還溢繳稅款，均係以其溢
    繳之原因是否因適用法令錯誤或計算錯誤為斷。
  (二)經查上訴人並未於繼承開始後申報遺產稅，此為原審確定之
    事實，足徵本件無上訴人「自行適用法令錯誤或計算錯誤」
    致溢繳稅款之情形；又因上訴人未於被上訴人核定遺產稅時
    ，申報有系爭債務，被上訴人無從就該項事實予以查核認定
    、適用法律，進而計算遺產稅，則被上訴人依更正核定時之
    事實，核定應納稅額或應補徵稅額，亦無適用法令錯誤或計
    算錯誤之情事，本件即不符首揭稅捐稽徵法第28條申請退稅
    之要件。從而，原判決以本件不符合稅捐稽徵法第28條請求
    退還稅款之要件，而駁回上訴人之申請，經核與法並無不合
    。上訴人對於業經原判決詳予論述不採之事由再予爭執，核
    屬法律上見解之歧異，要難謂為原判決有違背法令之情形。
    本件上訴論旨，仍執前詞，指摘原判決違誤，求予廢棄，難
    認有理由，應予駁回。至於本件是否有行政程序法第128條
    所定程序重開之適用，非本件審酌之範圍，併予敘明。
八、據上論結，本件上訴為無理由。依行政訴訟法第255條第1項
    、第98條第1項前段，判決如主文。
中　　華　　民　　國　　100　 年　　10　　月　　6　　 日
                    最高行政法院第三庭
                        審判長法官　吳　明　鴻
                              法官　侯　東　昇
                              法官　江　幸　垠
                              法官　林　金　本
                              法官　陳　國　成

以  上  正  本  證  明  與  原  本  無  異
中　　華　　民　　國　　100　 年　　10　　月　　7　　 日
　　　　　　　　　　　　　　　書記官　楊　子　鋒